【裁判字號】    98,訴,189
【裁判日期】    980515
【裁判案由】    偽造有價證券等
【裁判全文】
臺灣桃園地方法院刑事判決               98年度訴字第189號
公  訴  人  臺灣桃園地方法院檢察署檢察官
被      告  甲○○
指定辯護人  本院公設辯護人陳瑞明
上列被告因偽造有價證券等案件，經檢察官提起公訴（97年度調
偵字第33號），本院判決如下：
    主  文
甲○○行使變造身分證，足以生損害於公眾及他人，處有期徒刑
肆月，減為有期徒刑貳月；又意圖供行使之用，而偽造有價證券
，處有期徒刑年貳月，如附表一所示偽造本票壹紙及偽造之「
陳茗益」印章壹枚均沒收。應執行有期徒刑年月，如附表一
所示偽造本票壹紙及偽造之「陳茗益」印章壹枚均沒收。
其餘被訴部分無罪。
    事  實
一、甲○○與乙○○於民國95年5 月13日經婚友社介紹認識，甲
    ○○因另案遭通緝，遂向乙○○自稱係「陳茗益」，並於95
    年6 月9 日、12日分別向乙○○借款新臺幣（下同）30萬元
    及20萬元（詐欺部分，業經臺灣桃園地方法院檢察署檢察官
    以97年度調偵字第33號不起訴處分），並於同年7 月分簽發
    面額分別為30萬元及22萬元之本票2 張交予乙○○作為上開
    借款之擔保（此部分本票亦係甲○○偽以陳茗益名義簽發，
    惟未據檢察官起訴）。乙○○另要求「陳茗益」提出中華民
    國國民身分證（下稱身分證）確認身分，甲○○遂基於行使
    變造特種文書之犯意，於95年7 月17日前不詳之時間，在新
    竹某不詳地點，影印其身分證正本，並將原該身分證影本之
    姓名、身分證統一編號「甲○○、Ｚ000000000」變造為「陳
    茗益、Ｚ000000000」後再行影印，以此方式變造特種文書身
    分證，並於95年7 月17日持上開變造後之身分證影本予乙○
    ○確認身分而行使之，足生損害於乙○○、陳茗益（此部分
    行使變造特種文書犯行亦未據起訴）；甲○○為換取上開供
    作借款擔保之本票2 張，另基於意圖供行使之用而偽造有價
    證券之犯意，於95年10月14日，以「陳茗益」之名義及上開
    變造之身分證字號，偽造如附表一所示本票1 張（金額加計
    上開債務利息5 萬5 千元），並持其事先委由不知情他人偽
    刻之陳茗益印章，於該本票上偽造陳茗益之印文2 枚，而持
    之向乙○○換取上開2 張本票，並另基於行使變造特種文書
    之犯意，於同日交付上開變造之身分證影本予乙○○而行使
    ，以取信於乙○○，足生損害於乙○○、陳茗益。嗣經乙○
    ○持如附表一所示本票向本院簡易庭聲請本票裁定，經追查
    始發現「陳茗益」本名為甲○○，並向本院民事庭聲請更正
    相對人之年籍資料遭駁回後，提出告訴，始悉上情。
二、案經乙○○訴由臺灣桃園地方法院檢察署檢察官偵查起訴。
    理  由
甲、程序方面（證據能力部分）
    本案所引用之供述及非供述證據，經本院依法踐行調查證據
    程式，檢察官、被告及其指定辯護人均不爭執各該證據之證
    據能力，且亦查無依法應排除其證據能力之情形，是後述所
    引用證據之證據能力均無疑義。
乙、實體方面
壹、有罪部分
一、上開事實，業據被告坦承不諱，且經告訴人乙○○於偵查中
    及本院審理時證述甚詳（見96年度他字第2219號卷第3-4 、
    26-27 、39頁，96年度偵字第20983 號卷第19-20 、38-39
    頁，97年度調偵字第33號卷第5 頁，本院審訴字卷第22頁，
    本院訴字卷第15-17 、50-51 頁），復有告訴人庭呈「陳茗
    益」名片、本院簡易庭96年度票字第3120號裁定、甲○○戶
    籍謄本1 份、被告變造「陳茗益」身分證影本、被告偽造如
    附表一所示本票影本、陳佳琳所有臺北國際商業銀行桃園分
    行（更名為永豐銀行南桃園分行）帳號0000000000000 號帳
    戶開戶資料及交易明細、保管條在卷可稽（見96年度他字第
    2219號卷第5-7 、9 、11-12 頁，96年度偵字第20983 號卷
    第4-6 、8-9 、24、30-33 頁），本件事證明確，被告之犯
    行堪以認定。
二、按本件被告犯罪後，戶籍法業於97年5 月28日修正公布，增
    訂戶籍法第75條第1 項「意圖供冒用身分使用，而偽造、變
    造國民身分證，足以生損害於公眾或他人者，處五年以下有
    期徒刑、拘役或科或併科新臺幣五十萬元以下罰金。」、第
    2 項「行使前項偽造、變造之國民身分證者，亦同。」之規
    定，並於同年月30日生效施行，此條項規定為刑法第216 條
    、第212 條行使偽造、變造特種文書罪之特別法規定，且刑
    罰規定較重，是本件被告所涉犯變造身分證影本之行為，於
    上開戶籍法第75條第1 項、第2 項增訂生效施行前後，適用
    處斷之新舊法律不同，故應依同法第2 條規定綜合比較新舊
    法，經比較結果，被告此部分所犯之變造身分證罪，依修正
    前之上開刑法規定處斷，較為有利，自仍應適用其行為時之
    舊法即上開刑法規定處斷，合先敘明。
三、核被告甲○○所為，係犯刑法第216 條、第212 條之行使變
    造特種文書罪及同法第201 條第1 項之意圖供行使之用而偽
    造有價證券罪。被告變造該身分證之特種文書之低度行為，
    為其行使之高度行為所吸收；另其於本票上偽造「陳茗益」
    署押、印文之行為，為偽造有價證券之部分行為，其偽造有
    價證券後復持以行使，行使偽造有價證券之輕度行為，為偽
    造有價證券之重度行為所吸收，均不另論罪。再被告利用不
    知情之他人偽造「陳茗益」印章，為間接正犯。被告就偽造
    有價證券罪及行使變造特種文書罪2 罪間，犯意各別，行為
    互殊，應分論併罰。爰審酌被告為避免遭緝獲，擅自變造身
    分證，並以「陳茗益」之名義簽發本票，及其智識程度、品
    行、犯罪後供認犯行之態度等一切情狀，各量處如主文所示
    之刑。被告係於96年4 月24日以前犯行使變造特種文書罪，
    合於中華民國96年罪犯減刑條例（下稱減刑條例）之規定，
    應依該條例第2 條第1 項第3 款之規定減其宣告刑2 分之1
    ，另被告犯意圖供行使之用而偽造有價證券罪，經宣告有期
    徒刑3 年2 月，依減刑條例第3 條第1 項第15款之規定，不
    能適用該條例減刑，上開2 罪並依同條例第11條之規定定其
    應執行之刑。另蒞庭檢察官固就被告具體求處有期徒刑4 年
    ，惟本院審酌被告上開犯罪情節、犯後態度及前揭各情，認
    上開求刑尚有未洽，而應以主文所示之刑為妥適，附此敘明
    。
四、按偽造之有價證券，不問屬於犯人與否，沒收之；本案被告
    所偽造如附表一所示本票1 張，雖已行使交付乙○○，非被
    告所有之物，仍應依刑法第205 條之規定沒收。又按偽造之
    印章，不問屬於犯人與否，沒收之；本案被告委由不知情之
    他人所偽造之「陳茗益」印章1 顆，雖未扣案，然無證據證
    明業已滅失而不復存在，不問屬於犯人與否，仍應依刑法第
    219 條之規定宣告沒收。至被告變造「陳茗益」身分證影本
    並無證據證明尚屬存在，而被告以該變造之身分證影本再加
    以影印所製造之身分證影本，已因行使而交付乙○○，非屬
    被告所有，均不予宣告沒收。
貳、無罪部分
一、公訴意旨略以：被告甲○○係意圖為自己不法所有，為免除
    債務，而將如附表一所示之本票交付告訴人以行使，致告訴
    人信以為真而收受之。因認被告另涉有刑法第339 條（起訴
    書誤載為399 條）第2 項之詐欺得利罪嫌等語。
二、按犯罪事實應依證據認定之，無證據不得認定犯罪事實，又
    不能證明被告犯罪或其行為不罰者，應諭知無罪之判決，刑
    事訴訟法第154 條第2 項、第301 條第1 項分別定有明文。
三、公訴意旨認被告涉有刑法第339 條第2 項之詐欺得利罪嫌，
    無非係以被告之供述、告訴人之指訴、變造之身分證影本、
    如附表一所示本票影本、照片1 張、本院民事庭96年度票字
    第3120號民事裁定2 份為其主要論據。經查：
  (一)告訴人曾於95年6 月9 日、12日分別向乙○○借款30萬元及
    20萬元，被告並曾持「陳茗益」身分證影本提示、交付告訴
    人，又於95年10月14日以「陳茗益」之名義簽發如附表一所
    示本票交付告訴人，均經本院認定如前。
  (二)經查，告訴人於本院審理時證稱：甲○○於95年10月14日以
    「陳茗益」名義簽發之57萬5 千元本票是為了換同年7 月他
    為了擔保借款所簽發的30萬元及22萬元本票，甲○○跟伊借
    錢時就說3 個月要換一次票，等甲○○將借款還給伊時，伊
    就會將本票還給他等語甚詳（見本院訴字卷第50-51 頁），
    可見被告交付乙○○變造之「陳茗益」身分證影本及以「陳
    茗益」名義簽發如附表一所示本票，僅係為換取先前交付乙
    ○○用以擔保債務之票據，並未免除其債務或獲取任何利益
    ，被告之行為顯與刑法第339 條第2 項詐欺得利罪之構成要
    件不相符合。
  (三)至檢察官所提出之變造之身分證影本、如附表一所示本票影
    本、本院民事庭96年度票字第3120號民事裁定2 份等件，僅
    能證明被告對告訴人自稱「陳茗益」，並以「陳茗益」名義
    偽造本票，然不能據此認被告有何詐欺得利之行為。
四、綜上所述，被告之行為，與詐欺得利罪之構成要件不符，且
    公訴人所舉事證均不能證明被告有何詐欺得利之犯行。此外
    ，復查無其他積極證據足資證明被告有何公訴意旨所稱詐欺
    得利犯行，依照前開之說明，自應為被告無罪之諭知。
據上論斷，應依刑事訴訟法第299 條第1 項前段、第301 條第1
項，刑法第216 條、第212 條、第201 條第1 項、第205 條、第
219 條、第51條第5 款，刑法施行法第1 條之1 第1 項、第2 項
前段，中華民國96年罪犯減刑條例第2 條第1 項第3 款、第7 條
、第11條，判決如主文。
本案經檢察官徐文豪到庭執行職務。
中    華    民    國    98    年    5     月    15    日
                  刑事第四庭審判長法  官  袁雪華
                                  法  官  張淑華
                                  法  官  林宜靜
以上正本證明與原本無異。
如不服本判決應於收受判決後10日內向本院提出上訴書狀，並應
敘述具體理由。其未敘述上訴理由者，應於上訴期間屆滿後20日
內向本院補提理由書 (均須按他造當事人之人數附繕本)「 切勿
逕送上級法院」。
                                  書記官  黃俊燁
中    華    民    國    98    年    5     月    15    日
附錄論罪科刑法條
中華民國刑法第216條（行使偽造變造或登載不實之文書罪）
行使第 210 條至第 215 條之文書者，依偽造、變造文書或登載
不實事項或使登載不實事項之規定處斷。
中華民國刑法第212條（偽造變造特種文書罪）
偽造、變造護照、旅券、免許證、特許證及關於品行、能力服務
或其他相類之證書、介紹書，足以生損害於公眾或他人者，處1
年以下有期徒刑、拘役或3 百元以下罰金。
中華民國刑法第201條（有價證券之偽造變造與行使罪）
意圖供行使之用，而偽造、變造公債票、公司股票或其他有價證
券者，處3 年以上10年以下有期徒刑，得併科3 千元以下罰金。
行使偽造、變造之公債票、公司股票或其他有價證券，或意圖供
行使之用，而收集或交付於人者，處1 年以上7 年以下有期徒刑
，得併科3 千元以下罰金。
附表一、被告甲○○偽造之本票1紙
┌──┬───┬───┬──────┬─────┐
│編號│票號  │發票人│發票日      │金額      │
├──┼───┼───┼──────┼─────┤
│(一)  │197411│陳茗益│95年10月14日│575,000   │
└──┴───┴───┴──────┴─────┘


司法院資訊處製作；財團法人民間司法改革基金會備份。
